【裁判字號】    98,交上訴,94
【裁判日期】    980908
【裁判案由】    公共危險等
【裁判全文】
臺灣高等法院刑事判決                98年度交上訴字第94號
上  訴  人
即  被  告  甲○○
上列上訴人因公共危險等案件，不服臺灣新竹地方法院96年度交
訴字第79號，中華民國98年6月10日第一審判決（起訴案號：臺
灣新竹地方法院檢察署96年度偵字第3276號），提起上訴，本院
判決如下：
    主  文
原判決關於服用酒類不能安全駕車及肇事逃逸部分均撤銷。
甲○○服用酒類，不能安全駕駛動力交通工具而駕駛，累犯，處
有期徒刑肆月，減為有期徒刑貳月，如易科罰金以新台幣壹仟元
折算壹日；又駕駛動力交通工具肇事，致人受傷而逃逸，累犯，
處有期徒刑壹年，減為有期徒刑陸月，如易科罰金以新台幣壹仟
元折算壹日。應執行有期徒刑柒月，如易科罰金以新台幣壹仟元
折算壹日。
    事  實
一、甲○○(1)於民國86年間因竊盜案件，經本院於86年1月7日以
    85年度少訴字第31號判決判處有期徒刑8月，緩刑3年確定，
    本院於87年1月24日以86年度聲字第1403號裁定撤銷緩刑，
    應執行有期徒刑8月；(2)於86年間因竊盜案件，經本院於86
    年11月3日以86年度易字第1678號判決判處有期徒刑2年確定
    ，復因施用毒品，經本院於86年12月1日以86年度易字第145
    3號判決有期徒刑4月確定，上開2罪，經本院於86年12月1日
    以87年度聲字第440號裁定應執行有期徒刑2年2月確定；(3)
    於87年間因施用毒品、竊盜案件，經本院於87年6月8日以87
    年易字第533號判決判處有期徒刑6月、1年4月，應執行有期
    徒刑1年8月確定，復於88年間因偽造文書案件，經本院於88
    年7月31日以88年度易字第460號判決判處有期徒刑4月確定
    ，上開案件，經本院於88年11月1日以88年度聲字第1021號
    裁定應執行有期徒刑1年10月確定。上開(1)、(2)、(3)部分接
    續執行，於89年9月11日縮短刑期假釋出監，假釋期間付保
    護管束，迄至91年10月9日保護管束期間屆滿未經撤銷，視
    為執行完畢。
二、甲○○明知酒後駕車將導致其注意能力降低、反應能力變慢
    ，在此時仍駕車行駛於道路上，隨時將有致他人於死、傷之
    危險，竟仍於96年4月23日18、19時許起，在新竹縣新豐鄉
    友人住處內飲用高粱酒4小杯後，已達不能安全駕駛動力交
    通工具之情況下，猶於同日23時許，自上開友人處所駕駛車
    號2527-FT號自用小客車欲返回其位於新竹縣湖口鄉○○路○
    段554號住處。於同日23時10至20分許，沿新竹縣湖口鄉○
    ○路由南往北方向行駛，本應注意車前人車動態，隨時採取
    必要之安全措施，而當時天候雖下雨，惟夜間有照明，路面
    無缺陷及障礙物之情形下，又無不能注意之情事，竟疏未注
    意車前狀況，行經新興路892號前，所駕駛前開車輛右前車
    頭撞及前方同一車道由邱婉茹所騎乘車號HRB-483號重型機
    車尾部，致邱婉茹當場人車倒地而受有傷害（過失傷害部分
    ，業據告訴人撤回告訴，並經原審法院諭知公訴不受理確定
    ）。詎甲○○肇事後，可知邱婉茹因而受有傷害，明知汽車
    駕駛人駕駛車輛肇事致人受傷，應即立刻採取救護之必要措
    施，不得任意駛離現場，竟基於逃逸之意，旋即駕車駛離現
    場而將邱婉茹遺留於現場車道上。嗣有唐永育於同日23時30
    分許已酒醉而仍駕駛車號YF-4326號自用小客車，應注意能
    注意而未注意，駕車輾過遭甲○○撞擊而倒臥於車道上之邱
    婉茹，唐永育於肇事後亦未下車查看並駕車離去（唐永育涉
    犯酒醉駕車、過失致死、肇事逃逸等罪，業經法院判處應執
    行有期徒刑1年確定）。適有乙○○駕車搭載黃正輝行經該
    處，目擊唐永育前開犯行而報警處理，經警送邱婉茹至醫院
    急救，邱婉茹仍於次日凌晨5時2分因胸部鈍力損傷不治死亡
    。嗣經警循線查獲唐永育，而甲○○則於同日凌晨3時許就
    過失傷害部分自首，並經警於同日上午8時13分許以酒精測
    定器測試其呼氣所含酒精濃度達每公升0.23毫克，而查悉上
    情。
二、案經邱婉茹父親邱彭誠訴由新竹縣警察局竹北分局報告臺灣
    新竹地方法院檢察署檢察官及檢察官相驗後自動檢舉偵查起
    訴。
    理  由
壹、程序部分：
一、本判決下列所引用之被告以外之人於審判外之陳述，檢察官
    、被告、辯護人於本院言詞辯論終結前均未聲明異議，依刑
    事訴訟法第159條之5第2項、第1項規定，視為同意作為證據
    ，本院並審酌上開證據資料製作時之情況，尚無違法不當及
    證明力明顯過低之瑕疵，亦認為以之作為證據應屬適當，應
    均有證據能力。
二、本院下列所引用卷內之文書證據之證據能力部分，並無證據
    證明係公務員違背法定程序所取得，且檢察官、被告及辯護
    人於本院亦均未主張排除下列文書證據、證物之證據能力，
    且迄本院言詞辯論終結前均未表示異議，本院審酌前揭文書
    證據並非公務員違背法定程序所取得，亦無顯有不可信之情
    況，依刑事訴訟法第158條之4反面解釋及第159條之4之規定
    ，應認均有證據能力。
貳、實體部分：
一、訊據上訴人即被告甲○○坦承有於上揭時地酒後而不能安全
    駕駛動力交通工具而駕車之犯行，且被告於96年4月23日晚
    上11時10至20分許駕車肇事後，至翌日上午8時13分許始經
    警實施酒精測定器測試其呼氣所含酒精濃度，相距約9小時
    ，當時其吐氣所含酒精濃度仍高達每公升0.23毫克，有道路
    交通事故當事人酒精測定紀錄表（原審卷(二)第21頁）在卷可
    稽。而依吾人一般生活經驗均知悉因人體代謝作用，血中酒
    精濃度於飲酒後即隨時間經過而逐漸下降，故當可推算被告
    於車禍時其吐氣所含酒精濃度當高於每公升0.25毫克之取締
    標準。何況，被告酒後駕車行經新竹縣湖口鄉○○路892號
    前，確有追撞前方由邱婉茹所騎乘之機車，業據被告自承在
    卷，足見其當時已達不能安全駕駛動力交通工具之程度而駕
    駛，被告於上訴狀主張其酒精濃度尚未達每公升0.25毫克取
    締標準，顯與一般經驗法則有違，無足採信。故被告服用酒
    類，不能安全駕駛動力交通工具而駕駛之犯行堪予認定。
二、另被告雖於本院審理時坦承有肇事逃逸犯行，惟其於上訴狀
    卻否認有此犯行，於書狀上主張：伊駕車行經肇事地點之外
    側車道，適逢天黑又下大雨，視線不清，伊感覺當時有撞到
    東西，當時並無法判斷係撞到何物，因後方及右側機車道有
    多輛來車緊跟急速而來，伊只好往前駛約400多公尺之安全
    島缺口迴轉回來停於肇事對向車道路旁，然後越過馬路時方
    發現邱婉茹人、車倒在地上，伊旋即就地指揮交通，並駕車
    跟隨運載被害人之救護車前往醫院，並無逃逸離去云云。經
    查：
  (一)依被告於警詢中供承：當時下大雨視線不好，伊就看見伊撞
    上機車，且機車騎士也是倒在路旁，伊所駕駛自小客車之右
    前保險桿及車燈受損，警方現場查獲之車燈殼即為伊前揭車
    輛之車燈殼。伊當時行駛在外車道，對方所騎乘機車由機車
    道往外車道移動，當時視線不好，來不及閃就撞上對方車尾
    等語（第205號相驗卷第4至5頁）；於偵查中自承：那時候
    下很大雨，伊是撞到邱婉茹的車子及人，當時她人是騎在車
    上，伊是直接撞上去等語（見第3276號偵卷第64至65頁）。
    另參諸卷附之道路交通事故現場圖所示（原審卷(二)第17頁）
    ，於肇事地點留有37.8公尺長之刮地痕，刮地痕南端留有撞
    擊後之散落物，至北端之機車倒地位置，中間則分別散落鞋
    子、雨衣及被告所駕駛自用小客車因撞擊後所遺落之車燈殼
    。再佐被告之車損照片內容（前開卷第33、41頁），被告所
    駕駛前開自用小客車經撞擊後，右前方保險桿嚴重凹陷，右
    前方車燈自車中分離並掉落在現場及前開車輛受損位置等情
    以觀，足見被告所駕駛車輛，係自後方撞擊前方行駛之被害
    人騎乘之機車，以當時被告坐於駕駛座視線所及，就撞擊情
    形當可目擊。另被害人所騎乘之機車遭撞擊後即倒地並向右
    方滑行，而該肇事路段係屬郊區，時間為近凌晨，該撞擊聲
    、機車倒地造成刮擦地面聲音，應屬異常聲響，被告當有所
    聽聞，而得以知悉當時其所駕駛之自用小客車已撞擊到前方
    摩托車騎士，故被告於警詢、偵訊之上揭供述應較可信。被
    告雖於書狀主張因天黑又下大雨，視線不清，而無法判斷係
    撞到何物云云，僅係事後飾卸之詞，無足採信。
  (二)證人即第一時間到達現場處理丙○○○○於原審證稱：當天
    接獲勤務中心及新豐分駐所值班同仁通報後，伊跟楊啟鴻開
    巡邏車一同到達現場。伊等接獲通報趕到車禍現場大概3到5
    分鐘。到了現場後，看到傷者跟她的機車，傷者跟機車都倒
    在地上，一群人在現場圍觀。伊等先通報勤務指揮中心派救
    護車，接著就進行交通管制。伊印象中現場有一位民眾，有
    一點酒味，過來跟伊講話，講一些酒話，伊自己也聽不太懂
    內容。後來有另外一位民眾陳述他有記下肇事逃逸的車號，
    伊馬上就通報勤務指揮中心攔截圍捕，並確認轄區是湖鏡派
    出所的轄區，就通報勤務中心聯絡湖鏡派出所警員過來處理
    。在現場時沒有印象看到民眾在幫忙指揮交通，也沒有人來
    跟伊講他肇事，所以當時伊的認知是肇事車輛已經逃逸，係
    屬於肇事逃逸的案件，在現場沒有看到同向路邊有停車，對
    向則未注意等語（原審卷(二)第108至109頁）。
  (三)證人即第一時間到達現場處理警員楊啟鴻於原審證稱：到了
    現場因為下雨，伊就到車子後面去警戒交通，怕後面的車子
    會發生追撞。當時伊只有做這個動作。當天雨有點大，伊又
    要遮雨又要指揮交通，現場沒有注意到有圍觀民眾也沒有注
    意到是否有民眾在幫忙指揮交通，在現場有看到同向的路邊
    像是被撞的機車，警員有在那邊照相等語（原審卷(二)第111
    至112頁）。
  (四)綜上證人證述內容，參以被告亦自承發生撞擊後，並未立即
    停車，雖嗣後返回現場，卻將其所駕駛之車輛停放於對向車
    道路旁，再橫越對向車道走到肇事現場但未向在場員警告知
    其為肇事者等情以觀，被告顯有隱匿其為肇事者一事。而按
    汽車駕駛人，駕駛汽車肇事致人受傷或死亡，應即採取救護
    或其他必要措施，並向警察機關報告，不得駛離或逃逸，道
    路交通管理處罰條例第62條第3項前段定有明文。又因道路
    交通事故之發生，常非於己之鄰親家里，時有告救不能情事
    ，乃科以肇事者須即採取救護或其他必要措施，並應向警察
    機關報告之法定義務，以防因就醫延誤致生無謂傷亡，並俾
    得通知傷亡者家屬到場，以明責任，是凡肇事人於行車肇事
    致人受傷或死亡，未即採取救護或其他必要措施，並向警察
    機關報告，即駕車逃逸者，均應依該規定處罰，至其嗣後是
    否受刑事訴追及已否與被害人達成民事和解，賠償損失，對
    其應受處罰乙節，並不生影響。職是之故，汽車駕駛人駕駛
    汽車肇事，不論其責任之歸屬為何，即有義務留在肇事現場
    ，採取救護或其他必要措施，並向警察機關報告，以維護他
    人之生命與其他用路人之交通安全。其立法目的，既係促使
    駕駛人於肇事致死傷後，能對被害人即時救護，報告警察機
    關，以減少死傷，是該罪之成立祇以行為人有駕駛動力交通
    工具肇事，致人死傷而逃逸之事實為已足（最高法院92年度
    臺上字第4468號判決意旨參照）。本件被告駕駛車輛與被害
    人發生撞擊導致被害人受傷，依當時之情形，被告對被害人
    當場受有傷害應有認識，竟未採取救護或其他必要措施，並
    向警察機關報告，即逕行駕車離去，並未停車救護被害人，
    縱其嗣後返回現場，亦未向員警告知其為肇事者，其肇事逃
    逸之情已甚灼然。
  (五)至被告前開主張乙節，惟依現場照片所示，本件車禍發生路
    段係在新竹縣郊區，當時天候為雨天，時間為近凌晨時分，
    車流量不大，亦據證人施華煒於原審證述在卷（原審卷(二)第
    91頁），被告於肇事後該肇事路段應無不能路邊停車救護傷
    者之因素存在。再者，依上開證人即現場處理員警莊寅呈、
    楊啟鴻之證詞，2人於到達現場處理車禍時，僅看到有圍觀
    民眾，被告是否有在現場指揮交通，均證述未看見或無印象
    ；證人乙○○雖於偵查及原審證述：伊返回現場時，有看到
    員警及被告已在現場，並看見被告類似有點指揮交通等語，
    然員警楊啟鴻到達現場後即到車子後面去警戒交通，惟被告
    肇事後未停車救護已如前述，且被告縱事後返回現場協助指
    揮交通，亦不能解免肇事逃逸之罪責。
  (六)綜上事證，被告服用酒類，不能安全駕駛動力交通工具而駕
    駛及肇事逃逸等犯行，均堪以認定，應予依法論科。
三、核被告所為，係犯刑法第185條之3服用酒類不能安全駕駛動
    力交通工具而駕駛罪、同法第185條之4肇事逃逸罪。被告有
    前開事實欄所載之科刑及執行完畢情形，有本院被告前案紀
    錄表在卷可稽，其前受徒刑之執行完畢後，5年內故意再犯
    有期徒刑以上之上開2罪，均為累犯，應依刑法第47條第1項
    之規定加重其刑。被告所犯上開2罪，犯意各別，行為互殊
    ，應分論併罰。
四、原審據以論罪科刑，固非無見。惟按依司法院大法官釋字第
    662號解釋：「中華民國94年2月2日修正公布之現行刑法第
    41條第2項，關於數罪併罰，數宣告刑均得易科罰金，而定
    應執行刑之刑逾六個月者，排除適用同條第1項得易科罰金
    之規定部分，與憲法第23條規定有違，並與本院釋字第366
    號解釋意旨不符，應自本解釋公布之日起失其效力。」，故
    對於數罪併罰，數宣告刑均得易科罰金，而定應執行之刑超
    過6個月之案件，依前揭解釋意旨，仍得易科罰金，原審未
    及適用司法院大法官釋字第662號解釋為易科罰金之諭知，
    容有未合。被告上訴以其已與被害人家屬達成和解，賠償損
    害之原審已審酌之事項請求從輕量刑，雖無理由，然原判決
    既有前揭可議之處，自應由本院予以撤銷改判。爰審酌被告
    酒後駕車上路，漠視法律規定及用路人之安全、駕車疏忽肇
    事，於肇事後亦未停車，且未採取救護之必要措施，竟基於
    逃逸之意，旋即駕車駛離現場，而將傷者邱婉茹遺留於現場
    車道上，致受傷倒臥於車道上之被害人遭後方由唐永育所駕
    駛之來車亦未注意車前狀況輾過，此部分事實，亦據原審及
    本院以98年度交上訴字第30號判決確定，有判決書附卷可稽
    ，而被告於逃離現場後，事後返回現場，駕車隨救護車將被
    害人送醫救治，嗣後自行至警局就肇事部分自首犯罪，與被
    害人家屬達成和解賠償損害，及被告就酒駕部分坦承犯行暨
    被告生活狀況、品行、智識程度、犯罪之所生危害及犯罪後
    之態度等一切情狀，各量處如主文第二項所示之刑。又被告
    犯罪在96年4月24日以前，合於中華民國96罪犯減刑條例第2
    條第1項第3款之規定，且無該條例第3條規定不予減刑之情
    形，爰就其上開之犯行，均減其宣告刑2分之1，及諭知易科
    罰金之折算標準，併定其應執行之刑及諭知易科罰金之折算
    標準，以資懲儆。
據上論斷，應依刑事訴訟法第369條第1項前段、第364條、第299
條第1項前段，刑法第185條之4、第185條之3、第47條第1項、第
51條第5款、第41條第1項前段，中華民國96年罪犯減刑條例第2
條第1項第3款、第7條、第9條、第10條第1項，刑法施行法第1條
之1，判決如主文。
本案經檢察官謝英民到庭執行職務。
中    華    民    國    98    年    9     月    8     日
                  刑事第二庭   審判長法  官  洪光燦
                                     法  官  李麗玲
                                     法  官  林恆吉
以上正本證明與原本無異。
肇事逃逸如不服本判決，應於收受送達後10日內向本院提出上訴
書狀，其未敘述上訴之理由者並得於提起上訴後10日內向本院補
提理由書（均須按他造當事人之人數附繕本）「切勿逕送上級法
院」。
酒駕不得上訴。
                                     書記官  陳盈璇
中    華    民    國    98    年    9     月    8     日
附錄論罪科刑法條：
刑法第185-3 條：
服用毒品、麻醉藥品、酒類或其他相類之物，不能安全駕駛動力
交通工具而駕駛者，處1 年以下有期徒刑、拘役或科或併科15萬
元以下罰金。
刑法第185-4條：
駕駛動力交通工具肇事，致人死傷而逃逸者，處6 月以上5 年以
下有期徒刑。


司法院資訊處製作；財團法人民間司法改革基金會備份。
